【裁判字號】    88,抗更(一),5
【裁判日期】    890408
【裁判案由】    確認董事關係不存在等
【裁判全文】
臺灣高等法院高雄分院民事裁定  八十八年度抗更(一)字第五號
    抗  告  人  財團法人中國平信徒傳道會
    法定代理人  劉國華
    送達代收人  宋明政
    相  對  人  丙○○
    相  對  人  己  ○
                丁○○
                戊○○
                甲○○
                乙  ○
                庚○○
    右七人共同
    訴訟代理人  吳文淑律師      住高雄市市○○路一六七號十二樓
右當事人間確認董事關係不存在等事件，抗告人對於中華民國八十七年十二月三十一
日臺灣高雄地方法院八十六年度訴字第二七二一號所為裁定提起抗告，經最高法院第
一次發回，本院裁定如左：
    主    文
抗告駁回。
抗告程序費用由抗告人負擔。
    理    由
一、本件抗告意旨略以：(一)按財團法人之董事任期屆滿而不及改選或未經改選，應
    類推適用公司法之第一百九十五條第二項之規定，延長董事執行職務至改選之董
    事就任為止。本件依抗告人於起訴狀所主張之事實，係認八十六年二月三日董事
    會議紀錄內容記載改選相對人丙○○等人為新任董事，並非真實，則劉國華自應
    延長其執行職務期間而仍為抗告人之董事長，並得代表抗告人起訴。(二)劉國華
    得否以抗告人之法定代理人資格提起訴訟，須賴本案訴訟標的之法律關係即相對
    人等與抗告人之董事委任關係是否存在為斷，該爭點既須經本案實質判斷，實際
    上即無從命抗告人逕為補正劉國華有法定代理權限之證明。(三)原審審酌之刑事
    案件，係僅就相對人等是否有偽造董事會議紀錄之事實為審理，並未就紀錄內容
    是否真實予以審究，則原審未就本案為實質審理，即認劉國華無代理權，顯然不
    當等語。
二、按〔法院於法定代理權，認為有欠缺而可以補正者，應定期間命其補正〕，民事
    訴訟法第四十九條定有明文；又〔無訴訟能力之人提起抗告，應由法定代理人合
    法代理，固為抗告之合法要件，惟此項要件有無欠缺如有疑義，不問訴訟程序如
    何，抗告法院應依職權調查之，且縱使其實際上尚有欠缺而苟非不能補正，依民
    事訴訟法第四十九條之規定，仍應以裁定酌定期間命為補正，迨逾期不為補正時
    ，始得認其抗告為不合法，以裁定駁回之。〕，亦有最高法院四十三年度台抗字
    第九九號裁定意旨可供參酌。
三、經查，抗告人提起本件訴訟係主張劉國華為抗告人之第五屆董事長，任期雖已屆
    滿，但因抗告人之董事任期屆滿後未為改選，應由劉國華延長其執行職務期間，
    而仍為抗告人之法定代理人，自得合法代表抗告人為訴訟行為等情。原審經調查
    結果，認抗告人之第五屆之董事長劉國華，其董事任期已於八十六年二月間屆滿
    ，且經劉國華親自主持第五屆董事會改選第六屆新任董事，而第六屆董事會第一
    次會議復在其主持下，召開改選新任董事長，並通過推選丙○○為新任董事長，
    且劉國華復已將抗告人之印信移交予新任董事長丙○○，則依民法委任關係之規
    定，堪認抗告人之原任董事長劉國華與抗告人間之委任關係已終止而不存在，劉
    國華已無抗告人法定代理人資格；而經本院斟酌該八十六年二月三日下午三時第
    五屆董事會議記錄及同年月日下午三時三十分第六屆第一次董事會議記錄結果，
    在形式上已足認定抗告人第六屆董事之改選及董事長之選舉，係由劉國華所主持
    ，並已由丙○○當選為六屆董事長，且劉國華亦將抗告人之執照、印信及一部分
    文件移交予丙○○，並親筆書寫移交清冊，又丙○○就董事長資格取得被訴偽造
    文書之刑事案件中，亦認定該會議記錄並無偽造之情事（本院八十六年度上訴字
    第二五三九號刑事判決，該案業經判決丙○○無罪確定，見被証九、十），顯見
    抗告人之法定代理人已非劉國華，則本件訴訟顯有〔未有由法定代理權之人合法
    代理〕之訴訟要件之欠缺，則依上開說明，原審自應先裁定限期命抗告人補正法
    定代理權之欠缺，如抗告人未為補正，始得裁定駁回其訴訟，惟原審僅於八十七
    年四月二十日以通知命抗告人為補正，且該通知僅記載命抗告人提出劉國華有法
    定代理權或代理權之証明（見原審卷第一００頁），並無明確表示法院認定劉國
    華非抗告人之法定代理人而命其補正之文義，況從該通知之形式、內容觀之，亦
    無從使抗告人知悉法院將以未為補正而駁回其訴之後果，則原審遽以抗告人逾期
    未為補正為由駁回本件訴訟，尚有瑕疪。
四、惟抗告人提起抗告後，經本院就此法定代理權有所欠缺之事項，已於八十八年十
    二月十四日裁定命抗告人應於送達後十日內具狀補正合法之代理人，逾期未為補
    正即駁回抗告，抗告人於八十八年十二月廿二日收受後，雖具狀補稱：(一)按董
    事就法人一切事務，對外代表法人；董事有數人者，除章程另有規定外，各董事
    均得代表法人，民法第二十七條第二項定有明文，依抗告人於台灣高雄地方法院
    之法人登記事項所示，抗告人之董事長仍為黃英，董事則分別為劉國華、李金華
    、趙海燕、王宇雄、謝秀月、邱秀琴等人，而抗告人之董事長黃英業已死已，然
    抗告人並未辦理改選並辦理變更登記，則就形式上觀察，各董事均得代表法人起
    訴或應訴，劉國華既為登記之董事之一，自得代表抗告人提起本件抗告。(二)又
    關於法人為原告或被告時，應由法定代理人合法代理，此法定代理權為訴訟成立
    要件，法院固得不問訴訟程度如何，隨時依職權調查，惟倘法定代理權之有無，
    應視為訴訟標的之法律關係本身存否為斷時，法院即不得於未經本案調查時即以
    法定代理權有欠缺為由，從程序上裁定駁回訴訟，原裁定駁回抗告人在第一審之
    訴，係以劉國華不具抗告人法定代理人之資格，而由程序上駁回，並未經實體調
    查認定，然原裁定此項認定，即係本件抗告之標的，倘以原裁定之認定為基礎，
    命抗告人補正劉國華外之法定代理人，無異認劉國華非抗告人之董事，相對人丙
    ○○等七人方為抗告人之董事，則本案訴訟又何須進行，且原裁定認定抗告人法
    定代理人之資格有所欠缺，抗告人不服，提起抗告，鈞院即應就法定代理人之有
    無自為調查判斷，而非受原裁定認定之拘束，換言之，劉國華得否以抗告人之法
    定代理資格提訴訟，須賴為本案訴訟標的之法律關係即相對人等與抗告人間之董
    事委任關係存否為斷，該爭點既須經本案實體判斷，如以抗告人欲起訴確認之事
    項作為限制抗告人起訴或抗告之先決問題，無異剝奪抗告人之訴訟實施權。( 三
    ) 另參諸台灣高雄地方法院八十七年執字第一○五二五○號拍賣抗告人不動產之
    強制執行事件，其法定代理人仍列劉國華為法定代理人之一，同院八十八年度財
    執市滯字第二四四七六～二四四八一號財務執行案件，對抗告人欠稅之追徵，亦
    列劉國華為負責人，何以同法院就抗告人強制執行事件及財務執行事件，均以劉
    國華為法定代理人，卻駁回劉國華代表抗告人起訴，難使抗告人甘服等語。
五、惟查：
(一)依民法第二十七條第二項規定，董事是否有代表法人之權限，應受章程規定之限
    制。本件依抗告人之章程第四條所載（見被証十一），係由董事長對外代表抗告
    人，則其餘董事對外即無代表權限，各董事即不得單獨以董事資格對外代表抗告
    人而為訴訟行為，而抗告人之董事長在形式上既經改選，即有對外代表抗告人之
    權限，而排除其餘董事之代表權，抗告人此項以其為抗告人之董事，即得代表抗
    告人提起本件訴訟之論據，尚有誤解。
(二)本件抗告人所起訴請求判決者，為確認抗告人與相對人間董事委任關係不存在，
    而原因事實部分則主張相對人取得董事資格之董事會會議記錄不實等語。惟經原
    審調查結果，既認定該次改選董事之會議記錄並無不實，並已由相對人丙○○接
    任抗告人董事長一職，則劉國華即非抗告人之合法法定代理人，自不得代表抗告
    人為訴訟行為，又原審此項調查結果，既已就相對人等取得董事資格之原因事實
    予以審酌，顯已有實質審理之內涵，雖經斟酌結果，因劉國華已非法定代理人而
    須命抗告人補正法定代理人之代理權，並因抗告人未能補正而以裁定駁回，但與
    程序上駁回之情形仍屬有別，抗告人稱原審未經實體調查認定即以程序駁回，顯
    有誤解；況就法人改選董事後對新任董事之資格有所爭執時，固得以董事與法人
    間之委任法律關係是否存在之方式為確認訴訟之標的，但此項確認訴訟，因所爭
    執之訴訟標的法律關係，係新任董事與法人間之委任關係是否存在，在解釋上即
    非必須以法人為原告，否則將陷入起訴之法定代理人是否有代理權之程序與實體
    相互牽制矛盾之困擾，此為以法人為原告提起此類訴訟時之必然結果，抗告人稱
    係〔以抗告人欲起訴確認之事項作為限制抗告人起訴或抗告之先決問題，無異剝
    奪抗告人之訴訟實施權〕，本院尚難認同。
(三)至抗告人陳稱原審八十七年執字第一○五二○號對抗告人之拍賣抵押物強制執行
    事件，仍列劉國華為法定代理人之一，同院八十八年度財執市滯字第二四四七六
    ～二四四八一號對抗告人之稅捐追繳財務執行事件，亦列劉國華為負責人，應可
    佐証法院已認定劉國華為抗告人之法定代理人。惟上開強制執行事件，本質上均
    為非訟事件之性質，則執行法院依債權人提出之執行名義所載，對於抗告人之財
    產為強制執行，並列劉國華為法定代理人，均無確定抗告人之法定代理人為劉國
    華之實質效力，對本件法定代理人之爭議亦無任何拘束力，尚無從佐証劉國華確
    為抗告人合法之法定代理人，抗告人此項論據，本院尚難為其有利之認定。
(四)從而，原審認抗告人法定代理權有欠缺，而不備訴訟成立要件，雖在命補正之程
    序上有瑕疪，然既經本院裁定命補正後，抗告人仍未補正，則原審此項瑕疪已不
    存在，其以抗告人之訴訟不合法為由裁定駁回，仍屬正當；又抗告人經本院命補
    正其法定代理人後既未補正，依前開最高法院四十三年度台抗字第九九號裁定意
    旨，其提起本件抗告即不合法，應予駁回。
結論：本件抗告為不合法，爰依民事訴訟法第四百九十二條第一項、第九十五條、第
      七十八條，裁定如主文。
中      華      民      國    八十九    年      四      月    廿八      日
                                      臺灣高等法院高雄分院民事第四庭
~B1審判長法官  王錦村
~B2      法官  許明進
~B3      法官  林紀元
右為正本係照原本作成。
如對本裁定抗告，須於裁定送達後十日內向本院提出抗告狀，並應繳納抗告費新台幣
四十五元。
中      華      民      國    八十九    年      五      月      一      日
~B法院書記官  張明賢
                                                                        Ｆ


司法院資訊處製作；財團法人民間司法改革基金會備份。
